【裁判字號】    99,上易,51
【裁判日期】    990317
【裁判案由】    詐欺
【裁判全文】
臺灣高等法院臺南分院刑事判決          99年度上易字第51號
上  訴  人  臺灣臺南地方法院檢察署檢察官
被      告  甲○○
上列上訴人因被告詐欺案件，不服臺灣臺南地方法院98年度易緝
字第90號中華民國98年11月30日第一審判決（起訴案號：臺灣臺
南地方法院檢察署98年度偵字第4032號、98年度偵緝字第216號
；移送併辦案號：98年度偵字第16851號、99年度偵字第2010號
），提起上訴，本院判決如下：
    主  文
原判決撤銷。
甲○○犯幫助詐欺取財罪，處有期徒刑捌月，減為有期徒刑肆月
，如易科罰金以新臺幣壹仟元折算壹日。
    事  實
一、甲○○明知其並無兌現支票票款之能力，且可預見提供以自
    己名義開立支票存款帳戶及請領空白支票使用，可能幫助他
    人以請領得之支票作為詐騙被害人財物之用，竟仍不違背其
    本意，基於幫助他人犯詐欺取財之犯意，於民國95、96年間
    某日，在臺南市○○街住處，將其向臺灣銀行太保分行、玉
    山銀行東臺南分行及京城商業銀行北臺南分行申請之支票存
    款帳戶及空白支票，同時以新臺幣（下同）3、4萬元之代價
    售予某真實姓名年籍均不詳綽號「陳仔」之成年男子，該人
    再以每張不詳代價，販售與不特定人持以作為詐騙他人財物
    或不法利益之用，其詳如下：
(一)、李威達（涉嫌詐欺罪嫌部分，業經臺灣嘉義地方法院檢察署
    檢察官提起公訴）於不詳時、地取得甲○○具名簽發之如附
    表編號一、二所示之支票2紙後，明知上開支票無兌現可能
    ，竟意圖為自己之不法所有，於96年間持向丁○○購買茶葉
    ，以支付部分貨款，並向丁○○佯稱上開支票均係向客戶收
    取所得，致丁○○陷於錯誤，而收受上開支票並陸繽出貨予
    李威達。嗣丁○○屆期提示上開支票，陸續遭退票，其餘貨
    款亦未以其他方式支付，所有貨款均未清償，丁○○始知受
    騙。
(二)、某真實姓名年籍均不詳之成年人，於不詳時、地取得甲○○
    具名簽發之如附表編號三所示之支票1紙後，明知該支票無
    兌現可能，竟意圖為自己之不法所有，於96年1月間持向戊○○購買消防器材，以支付部分貨款，使戊○○陷於錯誤，
    而收受該支票並交貨予該不詳之人。嗣戊○○以該支票支付
    向乙○○購買水塔2個之部分貨款，惟乙○○屆期提示上開
    支票未獲兌現，乃對戊○○提出詐欺告訴（戊○○所涉詐欺
    罪嫌部分，業經臺灣高雄地方法院檢察署為不起訴處分）始
    悉上情。
(三)、施並耀（涉嫌詐欺罪嫌部分，另由臺灣彰化地方法院為簡易
    判決）藉由報紙廣告，於96年2、3月間，取得如附表編號四
    至六所示之支票3紙（其中編號四所示玉山銀行東臺南分行
    係由被告甲○○具名簽發）後，明知上開支票無兌現可能，
    仍意圖為自己之不法所有，於96年2、3月間陸續持附表編號
    四至六所示之3張3紙支票至被害人丙○○位於彰化縣埔鹽鄉
    ○○村○○路2段98號住處，向丙○○佯稱該支票3紙係伊姊
    姊之支票，欲以該支票3紙供擔保借款，致丙○○相信上開
    支票均可屆期兌現而陷於錯誤，遂交付636,300元與施並耀
    。嗣後該支票3紙經提示均未獲付款，經告訴人查詢後發現
    上開支票業經銀行列為為拒絕往來，方知受騙。
(四)、又某真實姓名年籍均不詳之成年人，於不詳時地取得甲○○
    具名簽發之如附表編號七所示之支票1紙後，明知該支票無
    兌現可能，竟意圖為自己之不法利益，以6萬2000元之代價
    委請杜世義施作工程，並交付上開同額支票，以支付工程款
    ，使杜世義陷於錯誤，收受該支票並依約施作工程。後杜世
    義於96年2月間某日，持該支票向經讚機電有限公司（下稱
    經讚公司）租用發電機，惟經讚公司屆期提示上開支票未獲
    兌現，始覺受騙（杜世義所涉詐欺罪嫌部分，業經臺灣臺中
    地方法院檢察署為不起訴處分）。
二、案經丁○○訴由臺灣嘉義地方法院檢察署、經讚公司訴由臺
    灣臺中地方法院檢察署、丙○○訴由臺灣彰化地方法檢察署
    及臺灣高雄地方法院檢察署檢察官自動檢舉簽分後分別呈請
    臺灣高等法院檢察署核轉臺灣臺南地方法院檢察署偵查起訴
    及移送併辦。
    理  由
壹、證據能力方面
    按被告以外之人於審判外之言詞或書面陳述，除法律有規定
    者外，不得作為證據；又被告以外之人於審判外之陳述，雖
    不符合同法第159條之1至第159條之4之規定，但經當事人於
    審判程序同意作為證據，法院審酌該言詞陳述或書面陳述作
    成時之情況，認為適當者，亦得為證據。當事人、代理人或
    辯護人於法院調查證據時，知有第159條第1項不得為證據之
    情形，而未於言詞辯論終結前聲明異議者，視為有前項之同
    意，刑事訴訟法第159條第1項及第159條之5分別定有明文。
    又被告以外之人於偵查中向檢察官所為之陳述，除顯有不可
    信之情況者外，得為證據；為同法第159條之1第2項所規定
    。同法第158條之3復規定：「證人、鑑定人依法應具結而未
    具結者，其證言或鑑定意見，不得作為證據」，其立法理由
    乃在擔保該證言或鑑定意見，係據實陳述或公正誠實之可信
    性。查證人乙○○、戊○○、丙○○於偵查中具結證述之詞
    係屬於偵查中向檢察官所為之陳述，雖屬傳聞證據，惟現階
    段刑事訴訟法規定，檢察官代表國家偵查犯罪、實施公訴，
    依法有訊問被告、證人及鑑定人之權，實務運作時，檢察官
    於偵查中向被告以外之人所取得之陳述，原則上均能遵守法
    律規定，不致違法取供，且經法定具結程序以擔保其證言之
    可信性，其可信度極高，被告並未提出有何顯不可信之情形
    ，是證人乙○○、戊○○、丙○○於偵查中之證言，自得為
    證據。另本判決下列所引用之各該被告以外之人於審判外之
    陳述（包含書面陳述），除公務員職務上製作之紀錄文書，
    並無顯不可信之情況，依刑事訴訟法第159條之4第1款規定
    ，有證據能力外，其餘屬傳聞證據部分，業經檢察官、被告
    於本院準備程序及審判期日中均明示同意此部分之證據有證
    據能力（見本院上訴卷第27頁、42頁），且迄至言詞辯論終
    結前亦未撤回前開同意，本院審酌上開證據資料製作時之情
    況，尚無違法不當及證明力明顯過低之瑕疵，且認為以之作
    為證據應屬適當，爰依刑事訴訟法第159條之5規定，認前揭
    證據資料均有證據能力。
貳、認定犯罪事實所憑之證據及理由
一、上揭犯罪事實，業據被告甲○○於原審及本院審理時均坦承
    不諱，並均當庭為認罪之表示（見原審卷第18頁、22頁、本
    院卷第25頁、52頁），並經證人即被害人丁○○（見交查字
    第1402號偵查卷第80頁）、乙○○（見他字第9836號偵查卷
    第59頁）、戊○○（見交查字第2062號偵查卷第70頁、71頁
    ）、丙○○（見偵字第3585號偵查卷第27頁）、黃銘財（見
    他字第4458號偵查卷第11頁）、杜世義（見他字第4458號偵
    查卷第17頁、18頁）、證人即正犯李威達（見交查字第1402
    號偵查卷第80頁、121頁）、施並耀（見偵字第3585號偵查
    卷第19頁、27頁、40頁）於偵查中證述明確，復有證人即客
    戶李威遠茶葉訂購單11張、支票及退票理由單7張（見他字
    第1525號偵查卷第5至15頁、16至22頁）、法務部票據信用
    資訊連結作業查詢資料（見交查字第1402號偵查卷第6頁至
    42頁、他字第9836號偵查卷第6至18頁反面、交查字第239號
    偵查卷第20頁至32頁反面、偵字第5807號偵查卷第2頁至11
    ）、台灣土地銀行託收票據明細表（見交查字第1402號偵查
    第52頁）、客戶乙○○支票及退票理由單、台灣銀行存款印
    鑑卡【戶名：甲○○】支存交易往來明細查詢、高雄地方法
    院檢察署檢察官96年度偵緝字第3571號不起訴處分書（見他
    字第9836號卷第4頁、29頁、40頁至43頁、75頁、76頁）、
    台灣嘉義地方法院檢察署檢察官97年度偵字第5454號、6594
    號起訴書（見偵字第5454號偵查卷第6頁至9頁）、甲○○具
    名簽發如附表編號四所示支票影本1紙、施並耀支票及退票
    理由單（見偵字第3585號卷第8頁、9頁、13頁至17頁）、經
    讚機電有限公司所提甲○○具名簽發如附表編號七所示之支
    票及退票理由單各1紙（見他字第4458號偵查卷第4頁、5頁
    ），並有京城商業銀行北臺南分行於98年5月4日以（98）京
    城北分字第189號函所附被告開戶及往來紀錄資料；臺灣銀
    行太保分行於98年5月8日以太保營字第09850006191號函所
    附被告開戶資料、交易明細；玉山銀行東臺南分行於98年5
    月13日以玉山東南字第0980513002號函所附被告開戶資料、
    資金交易往來明細等資料在卷可稽（見原審卷第17頁頁至52
    頁）。
二、依金融機構接受客戶申請一般存款帳戶之現況，絕大多數不
    須任何條件，亦無須任何費用，即任何人均可辦理金融帳戶
    存款帳戶使用，債信良好者並進申請空白支票使用，而如無
    特殊理由，實無借用他人存款帳戶及空白支票使用之必要，
    而金融存款帳戶及空白支票亦事關存個人財產權益之保障，
    加以空白支票具有流通性及無因性，倘將空白支票交予他人
    使用，甚而攸關個人之法律上之責任，其專有性甚高，除非
    本人、與本人具有信賴關係或其他特殊原因，難認有何流通
    使用之可能，一般人均有妥為保管防阻他人任意使用之認識
    ，縱使特殊情況偶有交付他人使用之需，亦必然深入瞭解用
    途及合理性後，再行提供以使用，方符常情；且該等專有物
    品如落入不明人士手中，而未加以闡明正常用途，極易被利
    用為與財產有關之犯罪工具，此為吾人依一般生活認知所易
    於體察之常識，而有犯罪意圖者，非有正當理由，竟徵求他
    人提供存款帳戶及空白支票，客觀上可預見其目的，係供他
    人有意隱瞞其流程或避免行為人身分曝光之用意，一般人本
    於一般認知能力均甚易於瞭解，被告非無社會經驗之人，自
    難諉為不知。是被告可預見金融存款帳戶及空白支票提供他
    人使用將幫助他人實施詐欺取財犯罪，被告顯有縱有人以其
    金融存款帳戶及空白支票實施犯罪亦不違背其本意之幫助意
    思自明，自應負擔各該犯罪幫助犯之責任。
三、綜合上開證據，被告上開自白核與犯罪事實相符，應堪採為
    被告有罪之證據，足認被告確有幫助他人詐欺取財之犯行，
    應可認定，本件事證明確，應依法論科。
參、論罪科刑之理由
一、按刑法上之幫助犯，係對於犯罪與正犯有共同之認識，而以
    幫助之意思，對於正犯資以助力，而未參與實施犯罪之行為
    者而言（最高法院75年度臺上字第1509號、88年度臺上字第
    1270號判決亦同此意旨）。倘以自己犯罪之意思而參與，縱
    所參與者非屬犯罪構成要件之行為，仍無解於共同正犯之成
    立。次按幫助犯係從屬於正犯而存在，正犯成立犯罪為從犯
    不可或缺之要件。準此，幫助犯之刑責自應視其幫助他人成
    立何罪而定，如該他人係以犯普通詐欺者，則該幫助犯提供
    存款帳戶及支票之行為即有幫助犯普通詐欺之故意，即應成
    立幫助普通詐欺罪。
二、查被告甲○○因缺款花用，而為取得3萬元至4萬元間之款項
    而依真實姓名年籍均不詳綽號「陳仔」之成年男子之指示申
    辦支票帳戶後，將存款帳戶及空白支票轉交予該成年人，顯
    係基於幫助詐欺罪犯行之不確定故意，提供該詐騙之人使用
    該未能兌現支票流通使用，嗣李威達、施並耀及真實姓名年
    籍均不詳之成年人，持之詐騙被害人丁○○、戊○○、丙○○、杜世義，並使被害人分別陷於錯誤，而使李威達、施並
    耀及真實姓名年籍均不詳之成年人詐騙得逞，因被告所為係
    參與詐欺罪構成要件以外之行為，且在無證據證明被告係以
    正犯而非以幫助犯之犯意參與犯罪之情形下，應認其所為係
    幫助犯而非正犯行為。
三、核被告甲○○所為，係犯刑法第30條第1項幫助犯刑法第339
    條第1項幫助詐欺取財罪。
四、被告係同時出賣三個存款帳戶及空白支票予真實姓名年籍均
    不詳綽號「陳仔」之成年男子，致被害人丁○○、戊○○、
    丙○○、杜世義受騙，係一行為觸犯三個幫助詐欺取財罪（
    即丁○○、戊○○、丙○○部分）及一個幫助詐欺得利罪（
    即杜世義部分），為想像競合犯，應從一重（即詐騙被害人
    丁○○部分）以幫助詐欺取財罪論處。起訴書漏未論及被告
    另有幫助詐款取財被害人丙○○、幫助詐欺得利被害人杜世
    義之犯行，容有未洽，惟此部分犯行與起訴論罪科刑部分有
    想像競合犯關係，屬裁判上一罪，本院自應併予審理，併此
    明。
五、再被告係幫助他人犯罪，應依刑法第30條第2項之規定，減
    輕其刑。
肆、本院撤銷原判決之理由
    原審以被告罪證明確，因予論罪科刑，固非無見，然查：原
    判決未及審酌被告另有幫助詐款取財被害人丙○○、幫助詐
    欺得利杜世義之犯行，容有未洽，是檢察官上訴意旨據以指
    摘原判決此部分不當，為有理由，自應由本院將原判決撤銷
    改判，以期適法。爰審酌被告品行素行難認良好，竟為貪圖
    小利，幫助他人犯罪造成眾多被害人之損害，任意侵害他人
    財產法益，破壞社會上一般人應有之相互信任，以致一般社
    會大眾對於平和之生活秩序之期待與保障落空，及其犯罪動
    機、目的、造成損害等一切情狀，量處有期徒刑八月。又被
    告因犯罪時間在96年4月24日以前，且所犯刑法第339條第1
    項詐欺取財罪之幫助犯，合於中華民國九十六年罪犯減刑條
    例之減刑條件，爰依法減其刑期二分之一為有期徒刑四月，
    並諭知易科罰金之折算標準。再被告之犯行在96年4月24日
    之前，其固係經通緝始到案，惟其通緝之時日分別係97年9
    月30日、同年12月25日、98年6月19日，顯與中華民國九十
    六年罪犯減刑條例第5條所定，本條例施行前（即96年7月16
    日）經通緝，而未於96年12月31日以前自動到案，即不得減
    刑之規定，尚有不合，則被告應無不得減刑之情形，附此
    明。
伍、適用之法律
一、刑事訴訟法第369條第1項前段、第364條、第299條第1項前
    段。
二、刑法第30條第2項、第339條第1項、第2項、第55條、第41條
    第1項。
三、中華民國96年罪犯減刑條例第2條第1項第3款、第7條、第9
    條。
四、刑法施行法第1條之1。
本案經檢察官張太龍到庭執行職務。
中    華    民    國    99    年    3     月    17    日
                  刑事第四庭    審判長法  官  吳志誠
                                      法  官  羅心芳
                                      法  官  吳森豐
以上正本證明與原本無異。
不得上訴。
                                      書記官  岑  玢
中    華    民    國    99    年    3     月    17    日
附錄本案所犯法條
刑法第339條：
意圖為自己或第三人不法之所有，以詐術使人將本人或第三人之
物交付者，處5年以下有期徒刑、拘役或科或併科1千元以下罰金
。
以前項方法得財產上不法之利益或使第三人得之者，亦同。
前二項之未遂犯罰之。
附表：
┌───┬─────┬────┬────┬───┬─────┬─────┐
│編號  │支票號碼  │付款行  │日期    │金額  │發票人    │備註      │
├───┼─────┼────┼────┼───┼─────┼─────┤
│一    │AA0000000 │臺灣銀行│96.4.1  │195000│甲○○    │他字第1525│
│      │          │太保分行│        │元    │          │號卷第16頁│
│      │          │        │        │      │          │正、背面  │
├───┼─────┼────┼────┼───┼─────┼─────┤
│二    │AA0000000 │臺灣銀行│96.4.3  │378000│甲○○    │他字第1525│
│      │          │太保分行│        │元    │          │號卷第17頁│
│      │          │        │        │      │          │正、背面  │
├───┼─────┼────┼────┼───┼─────┼─────┤
│三    │AA0000000 │臺灣銀行│96.3.31 │65000 │甲○○    │他字第9836│
│      │          │太保分行│        │元    │          │號卷第4頁 │
├───┼─────┼────┼────┼───┼─────┼─────┤
│四    │AL0000000 │玉山銀行│96.4.12 │274500│甲○○    │偵字第3585│
│      │          │東臺南分│        │元    │          │號卷第15頁│
│      │          │行      │        │      │          │          │
├───┼─────┼────┼────┼───┼─────┼─────┤
│五    │CKA0000000│台中商業│96.4.12 │148800│赫麗佳姿生│偵字第3585│
│      │          │銀行東軍│        │元    │化科技股份│號卷第13頁│
│      │          │功分行  │        │      │有限公司、│          │
│      │          │        │        │      │黃中淇    │          │
├───┼─────┼────┼────┼───┼─────┼─────┤
│六    │CI0000000 │彰化商業│96.5.15 │213000│龍傑事業有│偵字第3585│
│      │          │銀行南屯│        │元    │限公司    │號卷第8-9 │
│      │          │分行    │        │      │          │頁        │
├───┼─────┼────┼────┼───┼─────┼─────┤
│七    │AA0000000 │臺灣銀行│96.3.15 │62000 │甲○○    │他字第4458│
│      │          │太保銀行│        │元    │          │號卷第4-5 │
│      │          │        │        │      │          │頁        │
└───┴─────┴────┴────┴───┴─────┴─────┘

司法院資訊處製作；財團法人民間司法改革基金會備份。
